臺灣宜蘭地方法院民事裁定
111年度司繼字第211號
聲  請  人  范壽華  
            徐國明  


            范志青  

            徐巧玉  
            劉瓊惠  

            劉學儒  
            劉馨琳  
上列聲請人聲請拋棄繼承事件，本院裁定如下：
    主  文
聲請駁回。
聲請程序費用由聲請人負擔。
    理  由
一、按遺產繼承人，除配偶外，依下列順序定之：㈠直系血親卑
    親屬。㈡父母。㈢兄弟姊妹。㈣祖父母，民法第1138條定有明
    文。次按稱姻親者，為血親之配偶、配偶之血親及配偶之血
    親之配偶，同法第969條亦有規定。是以，遺產繼承人除配
    偶外，另僅有法定順序之繼承人得為繼承，如非法定繼承人
    ，自依法不得繼承，苟聲明拋棄繼承，則因其非繼承人而於
    法不合。再按繼承人拋棄其繼承權，應於知悉其得繼承之時
    起三個月內，以書面向法院為之，民法第1174條第1項、第2
    項亦有明文。並依上揭法條之文義解釋，係指繼承人知悉繼
    承開始之原因事實，因而覺知自己為法律上之繼承人（即自
    覺繼承人說）時起算。又此3個月之除斥期間，本以繼承人
    客觀處於得知悉已為繼承人之事實狀態為認定，不得因其主
    觀之事由即稱不懂法律，而借詞推諉，辯稱不知悉而無法起
    算，將使繼承之法律關係長期陷於不確定知狀態而無法起算
    。末按非訟事件之聲請，不合程式或不備其他要件者，法院
    應以裁定駁回之。但其情形可以補正者，法院應定其間先命
    補正，非訟事件法第30條之1有所規定。且家事非訟事件依
    家事事件法第97條自得準用前開規定甚明。
二、本件聲請意旨略以：被繼承人黃文笑於民國109年8月5日死
    亡，聲請人范壽華、徐國明、徐巧玉、劉瓊惠、劉學儒、劉
    馨琳分別為被繼承人之配偶、子女、外孫子女（代位繼承人
    ）；聲請人范志青為被繼承人黃文笑之配偶范壽華之養子，
    其等自願拋棄繼承權，爰依民法之規定聲明拋棄繼承權，請
    准予備查等語。
三、經查：
　㈠本件被繼承人黃文笑於109年8月5日死亡，聲請人范志青為被
    繼承人配偶范壽華之養子，業據提出繼承系統表及最新戶籍
    謄本等件存卷可考。然揆諸前開說明，聲請人范志青為被繼
    承人之姻親，從而非法定繼承人，當不得向本院聲明拋棄繼
    承，應予駁回。
  ㈡而聲請人范壽華、徐國明、徐巧玉、劉瓊惠、劉學儒、劉馨
    琳分別為被繼承人之配偶、子女、代位繼承人，而得繼承被
    繼承人之遺產乙節，業據聲請人提出被繼承人除戶謄本、聲
    請人戶籍謄本及印鑑證明等件為證，是本件聲請人等自得依
    民法第1138條規定繼承被繼承人之遺產，合先敘明。
  ㈡惟本件聲請人范壽華、徐國明、徐巧玉、劉瓊惠、劉學儒、
    劉馨琳遲至111年4月20日始向本院聲請拋棄繼承，此有聲請
    狀上收狀日期戳章為憑，因本件業逾聲明拋棄繼承之法定期
    間，經本院通知聲請人補正釋明有無參加被繼承人之喪禮？
    及釋明何時知悉其得為繼承人（如何時知悉被繼承人死亡情
    事）？被繼承人之繼承人徐蘭英於111年6月1日具狀陳稱略
    以：聲請人范華壽及其等於109年8月5日被繼承人死亡時，
    即得知被繼承人死亡事實，除聲請人劉馨琳因當時人在大陸
    ，加上疫情爆發，故未參加喪禮外，其餘聲請人等均有參加
    109年8月14日假基隆市立殯儀館孝誠廳設家祭及公祭成禮等
    情，以上有111年6月1日說明書、喪禮照片、訃聞及本院111
    年6月6日公務電話記錄等件，在卷可參。是本件被繼承人於
    109年8月5日身歿，聲請人范壽華、徐國明、徐巧玉、劉瓊
    惠、劉學儒、劉馨琳即知悉得為繼承之事實，然聲請人等卻
    遲至111年4月20日始向本院聲明拋棄繼承，即顯逾3個月法
    定期限，則其拋棄繼承於法不合，應予以駁回。
四、爰依家事事件法第 97條、非訟事件法第21條第1項前段，裁
    定如主文。
五、如對本裁定抗告，須於裁定送達後10日之不變期間內，向本
    院提出抗告狀，並繳納抗告費新臺幣1,000元。　　
中　　華　　民　　國　　111 　年　　6 　　月　　13　　日
                    家事法庭司法事務官　徐麗花